臺灣高等法院臺中分院刑事判決　　94年度上更(一)字第226號
上　訴　人
即　被　告　甲○○
選任辯護人　李淵源　律師
上列上訴人因偽造文書等案件，不服臺灣彰化地方法院90年度訴
字第760號中華民國91年2月27日第一審判決（起訴案號：臺灣彰
化地方法院檢察署90年度偵字第946號、3143號） ，提起上訴，
經判決後由最高法院發回更審，本院判決如下：
    主 　　 文
上訴駁回。
    事　　  實
一、甲○○與乙○○（業經最高法院判處有期徒刑一年確定在案
    ）二人係堂兄弟，其等與乙○○之父朱董（另經檢察官為不
    起訴處分，此部分因發現新事實、新證據，已由原審法院另
    行向檢察官舉發，詳如後述）等共三人，共同意圖為自己不
    法之所有，基於偽造私文書及竊盜之犯意聯絡，先於民國（
    下同）八十八年八月三十日上午二時許，在台中市○區○○
    路與美村路口附近，以不詳之方式，共同竊取丙○○所有車
    牌號碼為Ｈ二─九八○九號之日產白色自用小客車一輛（引
    擎號碼為Ａ三二Ｄ二二八五二號），得手後，將該車開往新
    竹縣竹東鎮○○路○段八八八號（起訴書誤為新竹市○○路
    ）朱董、乙○○父子經營之「長榮車行」藏放，並將丙○○
    所有之上開車牌Ｈ二─九八○九號車牌丟棄，後於八十九年
    十一、二月間，在不詳地點，將該車之Ａ三二Ｄ二二八五二
    號引擎號碼及車身號碼分別變造為車牌號碼三Ｈ─八四九三
    號車（朱董於八十九年十一月一日，先向天王汽車商行輾轉
    買得原為李文德所有之車號Ｌ四─四六六號營業小客車，並
    將該車登記在其母朱陳招治名下，於同年十一月十四日改領
    三Ｈ─八四九三號車牌，該車之引擎號碼為Ａ三二Ｂ○二一
    七七號，車身號碼為Ａ三二Ｂ○○二二一○號）之引擎號碼
    與車身號碼Ａ三二Ｂ○二一七七號、Ａ三二Ｂ○○二二一○
    號，顏色改噴為深綠色，再偽造三Ｈ─八四九三號之車牌號
    碼二面，將之懸掛在上開所竊得之前開Ｈ二─九八Ｏ九號自
    用小客車前後（即成為ＡＢ車），以規避警方臨檢，並於同
    年十二月初，將該車及三Ｈ─八四九三號車之行車執照交由
    甲○○使用而據以行使，其等復於同年十二月二十二日，向
    交通部公路局新竹區監理所新竹市監理站謊以三Ｈ─八四九
    三號車之行車執照遺失為由，向該站申請補發行車執照，使
    該管承辦公務員在不知情下另行補發一張該車之行車執照給
    其等，均足以生損害於丙○○及監理機關對車籍管理之正確
    性。嗣於九十年一月二十二日十一時三十分許，甲○○將該
    車交予其妻陳秀珠使用而停放在彰化縣花壇鄉○○街福炎宮
    前時，為警發現該車車牌係屬偽造而查獲，並扣得三Ｈ─八
    四九三號車之行車執照一張（起訴書誤載為偽造，經原審法
    院送請新竹市監理站鑑定後，確認非屬偽造）及偽造之三Ｈ
    ─八四九三號車牌二面，始知上情。而其等於被查獲後，復
    基於行使使公務員登載不實文書之犯意，於九十年五月十五
    日，將該懸掛真正三Ｈ─八四九三號車牌之自用小客車，推
    由朱董賣予不知情之鄭廷，並於辦理過戶登記時，把前所偽
    領之三Ｈ─八四九三號行車執照繳回新竹區監理所而據以行
    使，亦足以生損害於監理機關對車籍管理之正確性。
二、案經彰化縣警察局彰化分局報告臺灣彰化地方法院檢察署檢
    察官偵查起訴。
    理      由
一、訊據上訴人即被告（下稱被告）甲○○坦承共同被告朱董於
    八十九年十二月初曾將上開懸掛三Ｈ─八四九三號車牌之深
    綠色自小客車及行車執照交給其使用，及嗣於九十年一月二
    十二日十一時三十分許，其將該車交予其妻陳秀珠使用而停
    放在彰化縣花壇鄉○○街福炎宮前時，為警發現該車車牌係
    偽造而查獲，並扣得三Ｈ─八四九三號車行車執照一張、偽
    造之三Ｈ─八四九三號車牌二面等事實不諱（見本院更一卷
    第五一頁至第五二頁），惟矢口否認有上開變造私文書等犯
    行，辯稱：上開懸掛三Ｈ─八四九三號車牌之深綠色自小客
    車係伊以一部車號Ｖ九—八五六○號之ＢＭＷ自小客車與朱
    董換車而來，行車執照亦係朱董所交付，伊並未竊取上開被
    害人丙○○所有之自小客車，亦未參與偽造上開車牌及變造
    上開車身、引擎號碼云云。惟查：
（一）被害人丙○○所有之上開懸掛Ｈ二─九八○九號車牌日產
      白色自小客車，確係被告與共同被告乙○○、朱董等人，
      於八十八年八月三十日上午二時許，在台中市○區○○路
      與美村路口附近所竊取，業據被告於本院前審訊問時自白
      不諱（見本院前審卷第四八頁），核與被害人丙○○指訴
      其車失竊之經過情節相符，並有Ｈ二─九八○九號車之失
      竊查詢認可資料一紙在卷可稽（見警卷第二六頁）。
（二）至被告雖一再辯稱上開懸掛三Ｈ─八四九三號車牌之深綠
      色自小車係其以Ｖ九—八五六○號車牌之ＢＭＷ自小客車
      與共同被告朱董交換而來云云。但查被告於警詢時陳稱該
      懸掛三Ｈ─八四九三號車牌之深綠色自小車係其向朱董以
      車換車的（見警卷第一○頁），於偵查、原審時則陳稱是
      向乙○○換的（見偵查卷第二六頁、原審卷一第二四頁、
      第二七頁、第七五頁、第九一頁、第一四七頁），於本院
      前審則稱係向乙○○換車的（見本院前審卷第五○頁），
      於本院更審時又稱係向朱董換的（見本院更審卷第二○頁
      ），不僅其上開所陳前後不一致。且查共同被告朱董於
      偵查時陳稱不知換車之事（見偵查卷第二六頁反面），於
      原審陳稱被告是將上開ＢＭＷ自小客車寄賣，該車後來其
      已賣給客戶陳弘傑了（見原審卷一第一四六頁、卷二第六
      ○頁），與被告上開所陳不符。共同被告乙○○於偵查
      時陳稱：「車子是小白牽來說甲○○會來牽車」等語（見
      偵查卷第三三頁反面），於原審先陳稱：「小白指定將車
      交給甲○○」等語（見原審卷一第二五頁），後改稱：「
      車子是我交給甲○○的」等語（見原審卷一第七七頁），
      於本院前審稱：「是被告甲○○跟朱董換車」、「車是朱
      董買來的」等語（見本院前審卷第四三頁至第四四頁），
      於本院更審時結證稱：「被告都是跟我父親（朱董）接洽
      ，據我所知他跟我父親有換車。我在地院提到這部車（三
      Ｈ─八四九三號）是綽號小白牽來給我，要我轉交給被告
      等情，是我父親要我這樣講的，實際上我不認識小白。這
      部車據我所知，應該是我父親貪小便宜買來的。這部車子
      車身號碼、引擎號碼都有變造，我不知道誰變造的，從頭
      到尾被告應該都不知情。換車時我並未在場，我是案發之
      後才知道換車之事，是我父親說是換車而非買賣，他也是
      案發之後才跟我講，他說ＢＭＷ那台車太耗油才換車」等
      語（見本院更審卷第四三頁至第四六頁），前後不符，非
      無瑕疵可指。苟被告確有與共同被告乙○○或共同被告朱
      董換車之事，豈會如此？又一般買車或換車均會訂立契約
      書，業據共同被告朱董證述在卷（見偵查卷第二七頁），
      而本件並無買賣契約書或任何收據，且迄未辦理過戶，亦
      據被告自承在卷（見警卷第一○頁、偵查卷第二六頁至第
      二七頁），顯與交易習慣有違。況上開被告所有之Ｖ九—
      八五六○號車牌ＢＭＷ自小客車，係被告委託共同被告朱
      董所經營之亞太汽車行出售，且出售所得之二十五萬元，
      亦已交付被告之父朱世宏收受，亦據共同被告乙○○陳明
      在卷，並有汽車買賣合約書影本一份附卷可按（見原審卷
      一第六五頁至第六六頁、第一五三頁），且共同被告朱董
      於原審亦證稱：「被告是將上開ＢＭＷ自小客車寄在我這
      裡賣。後來我已將該車賣給客戶陳弘傑了。我是指示店裡
      的師傅賣的」等語（見原審卷一第一四六頁、卷二第六○
      頁），益證被告並非以Ｖ九—八五六○號車牌之ＢＭＷ自
      小客車與共同被告朱董交換上開懸掛三Ｈ─八四九三號車
      牌之深綠色自小車甚明。被告及共同被告乙○○上開所陳
      ：「該車係換車而來」云云，顯與事實不符，均不足取。
      又證人陳秀珠於警詢時雖證稱：「三Ｈ─八四九三號自小
      客車是被告向我叔叔朱董以車換車得來」等語，惟證人陳
      秀珠係被告之妻，於作證時不免有迴護之詞，故其證詞亦
      不足憑採，併此敘明。
（三）又上開懸掛三Ｈ─八四九三號車牌之深綠色自小客車車身
      號碼原為Ａ三二Ｂ○○二二一○，經電解還原該車車身號
      碼，於照片（三）紅色箭頭所指處（號碼○），疑有原有
      號碼五顯現，惟原有號碼磨損過深，無法顯現全部之號碼
      ，該車車身號碼遭變造之可能性甚大，有彰化縣警察局九
      十一年一月三日彰警刑字第09100226450 號函一份及照片
      四張等在卷可稽（原審卷二第二四頁至第二六頁）。另被
      害人丙○○所有之上開Ｈ二─九八Ｏ九號自小客車，係日
      產白色自小客車，引擎號碼為Ａ三二Ｄ二二八五二號，有
      車輛竊盜、車牌失竊資料個別查詢報表─查詢車輛認可資
      料一份附卷可憑（見警卷第二六頁），而該車被警查獲時
      ，已變更為深綠色，懸掛三Ｈ─八四九三號車牌，引擎號
      碼與車身號碼分別為Ａ三二Ｂ○二一七七號、Ａ三二Ｂ○○二二一○號，亦有照片九張及汽車新領牌照登記書影本
      一份在卷可按（見警卷第二三頁至第二四頁、原審卷一第
      二三○頁、第二六一頁至第二六三頁）。且上開於九十年
      一月二十二日十一時三十分許在彰化縣花壇鄉○○街福炎
      宮前，為警查獲之懸掛三Ｈ─八四九三號車牌深綠色自小
      客車，確係被害人丙○○所失竊之上開自小客車，引擎號
      碼確經變造過等情，亦經承辦警員黃永奇結證在卷（見原
      審卷一第二三九頁）。足見上開為警查獲之懸掛三Ｈ─八
      四九三號車牌深綠色自小客車，確係被害人丙○○所失竊
      之上開自小客車，引擎號碼及車身號碼均經變造過，所懸
      掛之三Ｈ─八四九三號車牌亦係偽造等情無疑。
（四）另共同被告朱董於八十九年十一月一日，曾向天王汽車商
      行輾轉買得原為李文德所有之原車號Ｌ四─四六六號營業
      小客車，並將該車登記在其母朱陳招治名下，於同年十一
      月十四日改領三Ｈ─八四九三號車牌，並於本案發生後之
      九十年五月十五日，將車轉賣予鄭廷，該車之引擎號碼即
      為Ａ三二Ｂ○二一七七號，車身號碼為Ａ三二Ｂ○○二二
      一○號等情，亦經證人李文德、鄭廷等二人於原審分別到
      庭結證明確，並有汽車買賣合約書影本二份及汽車過戶登
      記書影本一份等足按（見原審卷二第四四頁至第四五頁、
      第八二頁）。
（五）又共同被告乙○○確因共同參與上開犯行，因而經最高法
      院判處有期徒刑一年確定在案，亦有臺灣彰化地方法院九
      十年度訴字第七六○號、本院九十一年度上訴字第六五八
      號及最高法院九十四年度台上字第二九○四號等刑事判決
      各一份在卷可稽。至共同被告朱董雖經檢察官以九十年度
      偵字第九四六號處分不起訴確定在案，但經核係檢察官於
      偵查時未調取Ｈ二─九八○九號車上變造車身與引擎號碼
      之照片，即依朱董等人之說詞將朱董不起訴處分，然原審
      法院據以調閱該等照片後，查出該等號碼係與朱董輾轉向
      李文德所買及案發後賣與鄭廷之真正三Ｈ─八四九三號車
      之車身與引擎號碼相同，是朱董之犯嫌至為明確，而檢察
      官原不起訴處分時，有未斟酌此等所發現之新事實與新證
      據，業經原審法院依刑事訴訟法第二百六十條第一款之規
      定，退請檢察官就朱董犯嫌部分再行偵辦。是本院並無法
      依上開不起訴處分遽認共同被告朱董未參與上開犯行，附
      此說明。
（六）又被告與共同被告乙○○、朱董等人竊取上開被害人丙○○所有之上開Ｈ二─九八○九號自小客車後，擅自變造該
      車之引擎號碼、車身號碼，並偽造上開三Ｈ─八四九三號
      車牌二面懸掛於上，自足以生損害於被害人丙○○及監理
      機關對車籍管理之正確性。
（七）綜上所述，足證被告上開所辯顯係飾卸之詞，不足採信。
      是罪證明確，其犯行堪以認定。
二、按當事人或辯護人於法院調查證據時，知被告以外之人於審
    判外之陳述不得為證據之情形，而未於言詞辯論終結前聲明
    異議者，視為同意作為證據，刑事訴訟法第一百五十九條之
    五第二項定有明文。查本件被告及其選任辯護人對於證人丙○○、乙○○、朱董、黃永奇、李文德、鄭廷等人上開於警
    詢、偵查、原審及本院前審等審判外之陳述，並未於言詞辯
    論終結前聲明異議，依刑事訴訟法第一百五十九條之五第二
    項之規定，視為同意作為證據。且本院審酌該證人丙○○、
    乙○○、朱董、黃永奇、李文德、鄭廷等人上開言詞陳述作
    成時並非在非自由意志之情況下所為之陳述，認該言詞陳述
    適當，依同條第一項之規定，自得為證據，亦併此說明。
三、查引擎號碼與車身號碼，均係表示製造工廠及出廠時期之標
    誌，依刑法第二百二十條第一項之規定，係以文書論之私文
    書，且偽造引擎號碼與車身號碼，均足以生損害於公路主管
    機關之管理及製造廠商之信譽，自應論以刑法第二百十條之
    偽造私文書（最高法院六十三年度第四次刑庭推總會決議參
    照），本件被告變造上開引擎號碼與車身號碼，自應成立變
    造私文書罪，合先說明。核被告所為，係犯刑法第三百二十
    條第一項之普通竊盜罪、第二百十條之變造私文書罪、第二
    百十六條、第二百十四條之行使使公務員登載不實文書罪及
    同法第二百十六條、第二百十二條之行使偽造特種文書罪。
    公訴人起訴偽造車牌之犯罪事實，卻援引同法第二百十條據
    以起訴，應屬誤引，應更正為同法第二百十二條。又被告偽
    造特種文書及使公務員登載不實文書後，復持以行使，均已
    為行使之高度行為所吸收，不另論罪。另被告與共同被告乙○○、朱董等共三人間，具有犯意聯絡及行為分擔，均為共
    同正犯。又其所犯之上開各罪間，具有方法、結果關係，應
    依牽連犯之規定從一重之變造私文書罪處斷。另變造上開車
    身號碼、引擎號碼及行使使公務員登載不實文書罪等犯行部
    分，雖未經起訴，但因此部分與起訴部分係屬具有牽連關係
    之裁判上一罪，為起訴效力所及，本院自應併予審判。又被
    告於變造引擎號碼與車身號碼後，雖有使用該已變造引擎與
    車身號碼之贓車，然查引擎號碼與車身號碼係標示在車身內
    部，被告僅有使用該贓車，尚未就該偽造部分有所主張、提
    示，自無從論以行使罪，附此敘明。原審調查後，適用刑法
    第二十八條（論結欄贅引第二百二十條第一項）、第二百十
    條、第二百十六條、第二百十二條、第二百十四條、第三百
    二十條第一項、第五十五條、第三十八條第一項第三款、罰
    金罰鍰提高標準條例第一條前段，並審酌被告犯罪之動機、
    目的、方法、手段、品行、所得利益，其為圖謀不勞而獲，
    竊取他人之汽車後，加以變造，並冒領他車之行車執照，以
    俗稱「ＡＢ車」之手法加以套用，以圖掩飾，規避員警查緝
    ，使被害人尋車之困難度升高，以汽車對當今社會一般人民
    之生活而言，已成謀生、生活與休閒不可或缺之交通工具，
    是被告之犯行，除已侵害被害人憲法所保障之財產權與行之
    自由外，更會嚴重干擾被害人之生計與生活品質，所生危害
    非輕，且其於犯後非但不知坦認犯行，供詞更互推其責，不
    知悔悟等一切情狀，量處被告有期徒刑一年，以示懲儆。又
    以扣案偽造之三Ｈ─八四九三號車牌二面，係被告犯罪所得
    之物，為被告所有，並依法宣告沒收，另說明所偽領之三Ｈ
    ─八四九三號車之行車執照一紙，已於該車轉賣予鄭廷，辦
    理過戶登記時繳回新竹區監理所，已非屬被告所有，故不併
    予宣告沒收，認事用法核無違誤，量刑亦妥適。被告上訴意
    旨仍執前詞否認犯罪，並無理由，應予駁回。
四、公訴意旨另以：被告及共同被告乙○○、朱董等人於上開時
    間，尚偽造朱陳招治名義之行車執照一張，因認被告此部分
    亦涉有刑法第二百十二條偽造特種文書之罪嫌云云。訊據被
    告堅決否認此部分犯行，且上開扣案之朱陳招治名義行車執
    照一張，經原審法院函請交通部公路局新竹區監理所新竹市
    監理站鑑定結果：認經查驗該行照核發日期、編號及行照上
    防偽標籤，確係該站於八十九年十一月十四所核發等情，有
    該站九十年十一月十三日（九十）竹監新字第六三一五號函
    一份附卷可參（見原審卷一第二四二頁），足見該張行車執
    照並非偽造無疑。是公訴人認上開行車執照係偽造，容有誤
    會，惟因公訴人認此部分犯行與上開科刑部分係屬具有方法
    、結果關係之裁判上一罪，故不另為無罪之諭知，亦附此說
    明。
五、據上論結，應依刑事訴訟法第三百六十八條，判決如主文。
本案經檢察官丁○○到庭執行職務。
中　　華　　民　　國　　94　　年　　9 　　月　　20　　日
              刑事第八庭  審判長法　官　羅　得　村
                                法　官　紀　文　勝
                                法　官　劉　榮　服
上列正本證明與原本無異。
如不服本判決應於收受送達後十日內向本院提出上訴書狀，其未
敘述上訴之理由者並得於提起上訴後十日內向本院補提理由書（
均須按他造當事人之人數附繕本）。
                                書記官　周　巧　屏
中　　華　　民　　國　　94　　年　　9 　　月　　21　　日
附錄論罪條文：
刑法第二百二十條：
在紙上或物品上之文字、符號、圖畫、照像，依習慣或特約，
  足以為表示其用意之證明者，關於本章及本章以外各罪，以文
  書論。
錄音、錄影或電磁紀錄藉機器或電腦之處理所顯示之聲音、影
  像或符號，足以為表示其用意之證明者，亦同。
稱電磁紀錄，指以電子、磁性或其他無法以人之知覺直接認識
  之方式所製成之紀錄，而供電腦處理之用者。
刑法第二百十條：
偽造、變造私文書，足以生損害於公眾或他人者，處五年以下有
期徒刑。
刑法第二百十六條行使第二百十條至第二百十五條之文書者，依
偽造、變造文書或登載不實事項或使登載不實事項之規定處斷。
刑法第二百十二條：
偽造、變造護照、旅券、免許證、特許證及關於品行、能力、服
務或其他相類之證書、介紹書，足以生損害於公眾或他人者，處
一年以下有期徒刑，拘役或三百元以下罰金。
刑法第二百十四條：
明知為不實之事項，而使公務員登載於職務上所掌之公文書，足
以生損害於公眾或他人者，處三年以下有期徒刑、拘役或五百元
以下罰金。
刑法第三百二十條：
意圖為自己或第三人不法之所有，而竊取他人之動產者，為竊盜
罪，處五年以下有期徒刑、拘役或五百元以下罰金。
意圖為自己或第三人不法利益，而竊佔他人之不動產者，依前項
之規定處斷。
前二項之未遂犯罰之。
　　　　　　　　　　　　　　　　　　　　　　　　　　　Ｒ
